臺灣高等法院臺中分院刑事判決　　　　　　民國九十一年度上更(一)字第一三七號
　　上　訴　人
　　即　被　告　丙○○
　　選任辯護人　陳明發
右上訴人因偽造文書等案件，不服臺灣臺中地方法院中華民國八十八年五月十一日第
一審判決（民國八十七年度訴字第二六五四號，起訴案號：臺灣臺中地方法院檢察署
民國八十七年度偵字第二四一五四號），提起上訴，經判決後，由最高法院發回更審
，本院判決如左：
    主  文
原判決撤銷。
丙○○共同連續行使偽造私文書，足以生損害於公眾及他人，處有期徒刑陸月，如易
科罰金，以佰元折算壹日。
財團法人臺灣省臺北縣板橋基督榮光教會八十二年十二月三十一日、八十三年十二月
二十五日、八十四年六月二十二日、八十五年十二月二十五日感謝狀上偽造之「財團
法人板橋基督榮光教會」、「己○○」印文各乙枚及偽造之「財團法人板橋基督榮光
教會」、「己○○」印章各乙顆均沒收。
　　事  實
一、丙○○係納稅義務人，明知其及配偶陳淑貞並未捐贈財團法人臺灣省臺北縣板橋
    基督榮光教會（以下簡稱板橋基督榮光教會），為圖逃漏綜合所得稅，竟與不詳
    姓名之成年人共同基於犯意之聯絡，由該人提供偽造之感謝狀交予丙○○申報綜
    合所得稅而逃漏稅捐，二人遂基於概括之犯意：(一)於民國（下同）八十三年一月
    間某日，自該不詳姓名之成年人處取得偽造之板橋基督榮光教會於八十二年十二
    月三十一日發給其以建堂奉捐贈新臺幣（下同）四十萬元之感謝狀後，即於八
    十三年三月間，據以在其八十二年度綜合所得稅結算申報書上虛列申報捐贈扣除
    額三十五萬六千七百零三元，並漏報營利、利息等所得計四千三百六十一元，再
    於八十三年三月三十一日，持偽造之該感謝狀及八十二年度綜合所得稅結算申報
    書向財政部臺灣省中區國稅局黎明稽徵所申報八十二年度綜合所得稅，而以不正
    當方法逃漏該年度綜合所得稅六萬九千一百八十一元。(二)於八十三年十二月底某
    日，再自該不詳姓名者處取得偽造之板橋基督榮光教會於八十三年十二月二十五
    日發給其以建堂奉捐贈四十萬元之感謝狀，嗣於八十四年三月間，據以在其八
    十三年度綜合所得稅結算申報書上虛列申報捐贈扣除額四十萬元，再於八十四年
    三月十六日，持偽造之該感謝狀及八十三年度綜合所得稅結算申報書向財政部臺
    灣省中區國稅局臺中市分局（以下簡稱中區國稅局臺中市分局）申報八十三年度
    綜合所得稅，而以不正當方法逃漏該年度綜合所得稅八萬四千元。(三)於八十四年
    六月底某日，復自該不詳姓名者處取得偽造之板橋基督榮光教會於八十四年六月
    二十二日發給其以建堂奉捐贈八萬五千元之感謝狀，嗣於八十五年四月間，據
    以在其八十四年度綜合所得稅結算申報書上虛列申報捐贈扣除額八萬五千元，並
    漏報利息所得計二千八百二十五元，再於八十五年四月三十日，持偽造之該感謝
    狀及八十四年度綜合所得稅結算申報書向中區國稅局臺中市分局申報八十四年度
    綜合所得稅，而以不正當方法逃漏該年度綜合所得稅一萬八千四百四十三元。(四)
    於八十五年十二月底某日，又自該不詳姓名者處取得偽造之板橋基督榮光教會於
    八十五年十二月二十五日發給其以建堂奉捐贈二十萬元之感謝狀，嗣於八十六
    年三月間，據以在其八十五年度綜合所得稅結算申報書上虛列申報捐贈扣除額二
    十萬元，並漏報利息所得計五千八百十六元，再於八十六年三月二十二日，持偽
    造之該感謝狀及八十五年度綜合所得稅結算申報書向中區國稅局臺中市分局申報
    八十五年度綜合所得稅，而以不正當方法逃漏該年度綜合所得稅四萬一千五百七
    十三元，均足以生損害於稅捐稽徵機關對稅捐稽徵之正確性及板橋基督榮光教會
    。
二、 案經財政部臺灣省中區國稅局移送臺灣臺中地方法院檢察署檢察官偵查起訴。
　　理  由
一、訊據上訴人即被告（下稱被告）丙○○否認有右揭犯行，辯稱：伊自八十二年起
    至八十五年止，每年均有向板橋基督榮光教會多次小額捐款，而至每年年底時，
    始由該教會一次開立捐贈總額，給予感謝狀，交由乙○○或盧素琴轉交，伊即以
    該感謝狀在該年度綜合所得稅結算申報書上申報捐贈扣除額，並持以申請該年度
    綜合所得稅，伊無偽造文書云云，惟查被告自八十二年起至八十五年止均未向板
    橋基督榮光教會有何建堂奉捐贈，且被告持以申報綜合所得稅之板橋基督榮光
    教會名義之八十二年十二月三十一日、八十三年十二月二十五日、八十四年六月
    二十二日、八十五年十二月二十五日感謝狀及其上所蓋用之財團法人板橋基督榮
    光教會、己○○印章，亦均非板橋基督榮光教會所印製及所有等情，業據證人即
    板橋基督榮光教會職員田素英於原審及本院前審到庭結證屬實，並有該教會八十
    二年至八十五年內載捐贈人姓名及捐贈金額之收入明細表影本各乙份附卷可稽，
    及證人田素英提出附於本院前審卷之該教會八十二年十二月三十一日、八十三年
    十二月三十一日、八十四年十二月三十一日、八十五年十二月三十一日感謝狀影
    本各乙紙，與附於偵查卷被告持以申報綜合所得稅之該教會名義八十二年十二月
    三十一日、八十三年十二月二十五日、八十四年六月二十二日、八十五年十二月
    二十五日感謝狀影本各乙紙，其印製內容及所蓋用印章均不相同可資比對，足見
    被告持以申報綜合所得稅之上開感謝狀四紙均係偽造；又觀以被告持以申報綜合
    所得稅之上開感謝狀四紙，其內容所載筆跡，核與被告簽名之字跡，筆法不符，
    顯見該四紙感謝狀，被告係取自該不詳姓名之成年人處，被告雖以確有向該教會
    捐款，感謝狀係由乙○○或盧素琴所交付置辯，而其所舉證人乙○○亦證稱：八
    十二年間被告有小額捐款，要伊轉給教會盧素琴（已於八十七年六月間去世），
    八十二年底，盧素琴有將一張教會感謝狀交給伊轉予被告，其內載金額，伊已忘
    記云云，但查被告於案發之初，在八十七年四月三十日接受國稅局臺中分局人員
    談話時，對於捐款之情形供稱：「本人在八十二及八十三年度，實際上是好幾次
    分別捐贈，每次約十萬元左右，均是在教會活動時，以現金交付教會負責收款人
    員（該工作人員不認識），並未當場取具收據，於年底時才由教會彙整開立感謝
    狀，另八十四年及八十五年度，則是整筆交付，且當場取得收據」等語（參偵查
    卷第三十四頁），依其所供，其每次捐款均係在教會活動時，以現金直接在教會
    交予負責收款之人，並未透過其他中間人轉交，乃證人乙○○稱「八十二年間
    有代收被告之小額捐款」，已與被告所供不符，且經本院前審調取乙○○設立於
    臺灣中小企業銀行埔墘分行第二三三七號帳戶之提存款資料，乙○○並無從指出
    其上之帳款，何筆係屬被告之捐款（參本院上訴卷第四六－五八頁、第七五頁）
    ，足見乙○○之上開證言，尚不足採。又負責榮光教會捐獻小組之會員田素英於
    本院前審結證：「如有來教會參加聚會的人要捐獻，可將錢投入奉獻箱，但如外
    面人（指非教友）要奉獻，我們不接受，一般小筆一千或二千元，自己投入奉獻
    箱，如較大筆一萬元以上，可填寫於單上，將單投入奉獻箱」，又稱：「丙○○
    從未到教會，故不曾捐獻過」等語（參本院上訴卷第二十三頁），被告既未曾參
    與榮光教會之聚會，則其所云係在參與教會活動時，直接將現金交予教會負責收
    款之人，要為其片面之詞，無可採信。再者，盧素琴之人，於八十二年以後，已
    非榮光教會捐獻小組之成員，為證人田素英所供明（參本院上訴卷第二十三頁反
    面），則盧素琴亦不可能於八十二年以後，在教會活動中代表教會向被告收取捐
    款，復參以盧素琴已於八十七年六月間去世，而被告在盧女去世前之八十七年四
    月三十日即接受國稅局人員之調查，若其真有將捐款交予盧素琴之情事，為何於
    接受調查時不為言明，至盧素琴死亡後之八十八年一月八日及一月廿二日原審
    審理中始謂感謝狀係盧女所交付及捐款係交給盧女（參原審卷第十七頁、第二十
    八頁反面），其將捐款之事推給已死亡之盧女，不無利用盧女之死無對證，以為
    自己脫罪之嫌，況被告果真有捐款之事實，為何無從提出任何一筆捐款之匯款資
    料或盧女向其收取捐款所開立之收據，且於國稅局人員調查時，表示願意補稅及
    接受罰鍰（參偵查卷第三十四頁），是其捐款之言，並無從認為真實。又被告所
    辯：「八十二年、八十三年之感謝狀是榮光教會寄給我的，八十四年、八十五年
    是乙○○交給我的」乙節，核與乙○○所供：「八十二年間被告有分別交給我五
    千元或一萬元或二萬元，由我轉交給榮光教會職員盧素琴，八十二年底盧小姐有
    將一張感謝狀交我轉交林先生」之語不符（參原審卷第二十九頁、第四十一頁）
    ，可見被告上開所辯，不足採信。另被告以案外人寶揚彩藝印刷有限公司及鄧凱
    雄曾於八十二年、八十三年間向榮光教會捐贈而持有感謝狀，請求查明所持感謝
    狀是否與被告持有之感謝狀相同一節，經榮光教會於八十八年八月十日以榮光董
    字第八八○○○二九號函送上開案外人之感謝狀影本三紙，對照被告所持之感謝
    狀，並不相同（參本院上訴卷第三○－三二頁），益足證被告之感謝狀確屬偽造
    。次查被告取得上開四紙偽造之感謝狀後，即分別在其八十二至八十五年度綜合
    所得稅結算申報書上，虛列申報捐贈扣除額三十五萬六千七百零三元、四十萬元
    、八萬五千元、二十萬元，另於八十二年度漏報營利、利息等所得計四千三百六
    十一元，八十四年度漏報利息所得計二千八百二十五元，八十五年度漏報利息所
    得計五千八百十六元，嗣於八十三年三月三十一日、八十四年三月十六日、八十
    五年四月三十日、八十六年三月二十二日分別持偽造之上開感謝狀及八十二至八
    十五年度綜合所得稅結算申報書向財政部臺灣省中區國稅局黎明稽徵所或臺中市
    分局申報該年度綜合所得稅，而分別逃漏八十二至八十五年度綜合所得稅六萬九
    千一百八十一元、八萬四千元、一萬八千四百四十三元、四萬一千五百七十三元
    ，亦有被告八十二至八十五年度綜合所稅結算申報書影本各乙份、財政部臺灣省
    中區國稅局八十二至八十五年度綜合所得稅核定通知書、處分書影本各乙份、該
    局臺中市分局九十一年七月二十五日中區國稅局中市徵字第０九一００二七０七
    一號函乙份及偽造之上開感謝狀影本四紙附於偵查卷足憑，益見被告確以偽造之
    上開感謝狀，據以在上開綜合所得稅結算申報書上虛列申報捐贈扣除額並持以申
    報，同時漏報營利、利息等所得，而以不正當方法逃漏上開綜合所得稅甚明。至
    於證人乙○○曾向案外人丁○○、戊○○等人提及捐贈教會之事，丁○○、戊○○等人均有捐贈，亦有收到收據，雖經證人乙○○、丁○○、戊○○於本院供明
    屬實，惟均與本案被告部分無涉；又被告請求傳訊證人己○○查明感謝狀上該證
    人之印章是否為該證人所有，惟證人己○○已長年居住國外，無確實住址可資傳
    訊，被告已當庭捨棄該證人傳訊之請求，矧系爭感謝狀上所蓋用之板橋基督榮光
    教會、己○○印章，均非該教會所印製及所有乙節，已據證人即該教會職員田素
    英於原審及本院前審結證明確，本院認無再予傳訊證人己○○之必要，附此敘明
    。本件事證明確，被告犯行堪予認定。
二、核被告所為，係犯刑法第二百十六條、第二百十條之行使偽造私文書罪及稅捐稽
    徵法第四十一條之納稅義務人以不正當方法逃漏稅捐罪。被告與某不詳姓名之成
    年人共同偽造及行使偽造私文書之犯行，彼此間有犯意之聯絡及行為之分擔，應
    論以共同正犯。被告偽造財團法人板橋基督榮光教會、己○○之印章及印文，為
    偽造私文書之階段行為，不另論罪；又被告偽造後復持以行使，其偽造之低度行
    為應為行使之高度行為所吸收，應僅論以行使偽造私文書罪。又被告先後多次行
    使偽造私文書及以不正當方法逃漏稅捐之犯行，時間緊接，犯罪構成要件相同，
    顯皆係基於概括犯意為之，均應依連續犯之規定各以一罪論，並均依法加重其刑
    。被告所犯上開二罪，有方法結果之牽連關係，為牽連犯，依刑法第五十五條規
    定應從一重依連續行使偽造私文書罪處斷。關於被告漏報營利、利息等所得部分
    ，雖未據檢察官起訴，惟因與本件具有裁判上一罪關係，自得併予審理。又被告
    於行為後，刑法第四十一條易科罰金之標準已於九十年一月十日公布施行，於同
    年月十二日生效，比較新舊法，其易科罰金之標準，以新法較有利於被告，是行
    為人犯後法律已有變更，依刑法第二條第一項前段之規定，應適用最有利於行為
    人之法律之修正後刑法第四十一條第一項前段之規定，附此敘明。原審對於被告
    予以論罪科刑，固非無見，惟查原判決雖認定被告以偽造之感謝狀，虛列申報捐
    贈扣除額，逃漏其八十二年度綜合所得稅六萬九千一百八十一元、八十四年度綜
    合所得稅一萬八千四百四十三元、八十五年度綜合所得稅四萬一千五百七十三元
    等情。然被告逃漏之八十二年度綜合所得稅六萬九千一百八十一元，乃包含漏報
    之營利、利息所得四千三百六十一元，八十四及八十五年度之綜合所得稅一萬八
    千四百四十三元及四萬一千五百七十三元，依序係包括漏報之利息所得二千八百
    二十五元及五千八百十六元，有財政部臺灣省中區國稅局處分書影本三紙及該局
    臺中市分局上開函一紙在卷可按（見偵查卷第四十、四十二、四十三頁及本院上
    更(一)卷），被告該漏報營利、利息所得部分，原判決漏未予論述，即有未洽。又
    本件原審判決於理由欄內雖說明被告與某不詳姓名之成年人有共同偽造及行使偽
    造私文書之犯行，惟其主文內則未諭知被告有共同行使偽造私文書之罪名，亦有
    未合。被告上訴否認犯罪，雖無足採，然原判決既有上述可議之處，即屬無可維
    持，仍應由本院將原判決予以撤銷改判，爰審酌被告犯罪之動機、目的、手段、
    所生危害，事後已繳納補徵稅額及被裁處罰鍰，有中區國稅局台中市分局九十一
    年六月十日中區國稅中市徵字第○九一○○二二○○八號函可按，以及犯罪後態
    度等一切情狀，量處有期徒刑陸月，並諭知易科罰金之折算標準，以資懲儆。被
    告持以申報偽造之板橋基督榮光教會八十二年十二月三十一日、八十三年十二月
    二十五日、八十四年六月二十二日、八十五年十二月二十五日感謝狀上偽造之「
    財團法人板橋基督榮光教會」、「己○○」印文各乙枚及偽造之「財團法人板橋
    基督榮光會」、「己○○」印章各乙顆，應依法宣告沒收。
三、據上論斷，應依刑事訴訟法第三百六十九條第一項前段、第三百六十四條、第二
    百九十九條第一項前段，稅捐稽徵法第四十一條、刑法第十一條前段、第二條第
    一項前段、第二十八條、第五十六條、修正後刑法第四十一條第一項前段、刑法
    第二百十六條、第二百十條、第五十五條、第二百十九條、罰金罰鍰提高標準條
    例第二條，判決如主文。
本案經檢察官甲○○到庭執行職務。
中        華        民        國  九 十 一  年     九     月　　十　　  日　　　　　 日
                          　　　  臺灣高等法院臺中分院刑事第九庭
　                                      審判長法　官　陳　筱　珮
                                              法  官　趙　春　碧
                                              法  官　吳  重  政
右正本證明與原本無異。
如不服本判決應於收受送達後十日內向本院提出上訴書狀，其未敘述上訴之理由者並
得於提起上訴後十日內向本院補提理由書（均須按他造當事人之人數附繕本）。
                                              書記官  林  育  德
中        華        民        國  九 十 一  年     九     月　 十一 　  日
附錄：
稅捐稽徵法第四十一條：
納稅義務人以詐術或其他不正當方法逃漏稅捐者，處五年以下有期徒刑、拘役或科或
併科新臺幣六萬元以下罰金。
刑法第二百十條：
偽造、變造私文書，足以生損害於公眾或他人者，處五年以下有期徒刑。
刑法第二百十六條：
行使第二百十條至第二百十五條之文書者，依偽造、變造文書或登載不實事項或使登
載不實事項之規定處斷。
                                                                        Ｋ
